【裁判字號】    96,交聲,1141
【裁判日期】    970528
【裁判案由】    交管條例聲異
【裁判全文】
臺灣板橋地方法院交通事件裁定  ?@   96年度交聲字第1141號
原處分機關  交通部公路總局臺北區監理所
異  議  人
即受處分人  甲○○
上列受處分人因違反道路交通管理處罰條例案件，對於交通部公
路總局臺北區監理所於民國96年7 月24日所為之北監自裁字裁40
-C00000000號裁決處分（原舉發案號：北縣警交字第 C00000000
號）聲明異議，本院裁定如下：
  主  文
原處分關於「罰鍰俟刑事判決確定後，再予依條例第三十五條第
八項規定執行罰鍰事宜」部分撤銷。
其餘異議駁回。
  理  由
一、原處分意旨略以：異議人即受處分人甲○○於民國96年7 月
    13日凌晨3 時1 分許，駕駛車牌號碼W4－9289號自小客車，
    行至臺北縣板橋市○○路橋上橋處時，因車輛衝撞護欄，發
    生事故，經臺北縣政府警察局海山分局警察局警員到場處理
    並對其施以酒測，測得其呼氣酒精濃度達每公升0.75毫克，
    已逾規定不得駕駛車輛之濃度標準，乃依法製單舉發違規，
    爰依道路交通管理處罰條例第35條第1 項第1 款之規定，裁
    處異議人罰鍰俟刑事判決確定後，再予依條例第35條第8 項
    規定執行罰鍰事宜，並吊扣其駕駛執照12個月，施以道安講
    習。
二、本件聲明異議意旨略以：異議人於96年7 月13日凌晨3 時許
    ，乘坐車牌號碼W4－9289號自小客車，該車在臺北縣板橋市
    ○○路橋上橋處衝撞護欄，事故發生後，異議人之前妻吳孟
    澧下橋求助，但因其有精神問題遺忘事故發生經過，故警方
    認定為異議人駕駛。此案另有公共危險刑事案件處理中，因
    異議人並無原處分所載之違規行為，且當時非異議人所駕車
    而係其前妻吳孟澧駕車，故聲明異議等語。
三、按汽車駕駛人，駕駛汽車經測試檢定有酒精濃度超過規定標
    準者，處1 萬5 千元以上6 萬元以下罰鍰，並當場移置保管
    該汽車及吊扣其駕駛執照1 年。汽車駕駛人，有第35條第1
    項規定之情形，應接受道路交通安全講習。汽車駕駛人有飲
    用酒類或其他類似物後其吐氣所含酒精濃度超過每公升0.25
    毫克或血液中酒精濃度超過百分之0.05以上，不得駕車，道
    路交通管理處罰條例第35條第1 項第1 款、第24條第1 項第
    2 款及道路交通安全規則第114 條第2 款分別定有明文。
四、經查：
(一)、本件異議人於飲酒後行經前開地點，前開自小客車因擦撞路
    旁護欄發生交通事故，經警據報到場處理，測得異議人之呼
    氣酒精濃度測試值達每公升0.75毫克，已超過規定標準而製
    單舉發之事實，有臺北縣政府警察局北縣警交字第C0000000
    0 號舉發違反道路交通管理事件通知單、酒精濃度測試單影
    本各1 紙在卷可稽。
(二)、異議人固辯稱上開自小客車當時係由其前妻吳孟澧駕駛，其
    並無酒後駕車之違規事實云云。惟前開車輛確係由異議人飲
    酒後駕駛肇事之事實，有下列證據足資佐證：
 1. 證人廖得成於警詢及偵查時一致證述：伊96年7 月12日晚上
    與異議人約飲酒，異議人單獨駕駛該車至臺北縣五股鄉工業
    區找伊喝酒，大概喝到7 月13日凌晨2 、3 時許獨自駕車離
    開，當晚伊並未遇見吳孟澧等情（見卷附廖得成96年7 月13
    日警詢及96年8 月1 日偵訊筆錄），核與證人吳孟澧於警詢
    時證述：異議人發生事故時伊不在現場，當時伊在計程車上
    趕往事故現場；異議人於96年7 月13日凌晨3 時10分許以
    0000000000號行動電話撥打至伊0000000000號行動電話，當
    時伊在臺北縣泰山鄉○○路4 號4 樓家中睡覺，異議人打電
    話說他發生交通事故，通知伊到現場，伊便搭計程車至現場
    ；伊於96年7 月12日下午5 時下班後一直待在前揭住處帶小
    孩然後睡覺，伊並未駕駛該車肇事等語相符（見卷附吳孟澧
    96年7月13日警詢筆錄）。
 2. 參諸證人吳孟澧所使用之行動電話門號0000000000號，於96
    年7 月12日下午7 時44分起至96年7 月13日凌晨3 時10分止
    之數通通聯基地台所示位置均在臺北縣泰山鄉○○路○ 段
    233 號16樓樓頂，核與吳孟澧所居住於臺北縣泰山鄉○○路
    4 之3 號4 樓最近之基地台位置相符，及異議人所使用之行
    動電話門號0000000000號於96年7 月13日凌晨2 時49分、2
    時50分、3 時2 分、3 時6 分、3 時8 分、3 時10分、3 時
    12分與證人吳孟澧所使用之行動電話門號0000000000號通聯
    時，異議人所使用之行動電話基地台位置均在臺北縣板橋市
    ○○路○ 段266 、268 號22樓、板橋市○○路○ 段279 號4
    樓。又證人吳孟澧自96年7 月13日凌晨3 時12分起至3 時29
 ? 分許止，亦陸續與被告所使用之行動電話通聯，且其基地台
    位置陸續為臺北縣泰山鄉、三重市、板橋市等地等情，此有
    亞太行動寬頻股份有限公司函暨行動電話門號0000000000號
    、0000000000號申登人資料及雙向通聯紀錄及亞太電信股份
    有限公司函覆資料2 份附於本院96年度交簡字第1542號影印
    卷內可證。由此可知，證人吳孟澧應係於96年7 月13日凌晨
    3 時10許後，方自前揭泰山住處出發前往上開車禍肇事地點
    無訛，可佐證人吳孟澧於警詢時證稱：車禍肇事時伊在泰山
    住處等語，應與事實相符，堪以採信。
 3. 再者，證人即到場處理之消防人員蔡國華於偵訊時具結證述
    ：到場後發現異議人站在車旁並未坐在車內，且現場只有他
    一人，經伊至車內察看，車鑰匙也還插在鑰匙孔內，異議人
    當時向伊陳稱是他老婆開的車且他於肇事時坐在副駕駛座，
    伊請異議人連絡他老婆，異議人連絡約30分鐘，他老婆均未
    到場，之後異議人將電話交給伊詢問他老婆所在，伊才知道
    他老婆在案發地點附近的民生路與萬板路口，伊當時詢問他
    老婆是否知道案發地點在何處，她向伊答稱不清楚等語（詳
    見卷附蔡國華96年8 月16日偵訊筆錄）甚詳；核與證人即到
    場處理之員警張勝傑於偵訊時具結證述：伊到場時消防隊員
    已經到場，也只看到異議人一人在場，吳孟澧後來在案發地
    點附近經由消防隊員指引才到現場。伊當時看到鑰匙仍插在
    鑰匙孔內，不清楚後來鑰匙有無被拔走；吳孟澧在警局製作
    筆錄時雖有從皮包中拿出鑰匙，但伊當時問她為何持有鑰匙
    ，她告訴伊是她到場後才拔起放在皮包內，且她當時向伊坦
    承案發時她在家裡，是異議人叫她到現場的等語（詳見卷附
    張聖傑96年8 月16日偵訊筆錄）相符，亦足證吳孟澧係於案
    發後始自前揭泰山住處趕至現場。
 4. 異議人因前揭酒後駕車之行為，同時觸犯刑法第185 之3 條
    之公共危險罪，亦經本院交通法庭於97年5 月9 日以96年度
    交簡字第1542號刑事簡易判決判處有期徒刑2 月，如易科罰
    金以新臺幣1000元折算1 日在案（尚未確定）等情，此有上
    開刑事簡易判決、臺灣高等法院被告前案紀錄表各1 份在卷
    為憑。
 5. 綜前，異議人辯稱前開車輛並非由其駕駛云云，殊難採信，
    其前述違規之情節堪以認定。
五、惟按行政罰法第26條規定：「一行為同時觸犯刑事法律及違
    反行政法上義務規定者，依刑事法律處罰之。但其行為應處
    以其他種類行政罰或得沒入之物而未經法院宣告沒收者，亦
    得裁處之（第1 項）。前項行為如經不起訴處分或為無罪、
    免訴、不受理、不付審理之裁判確定者，得依違反行政法上
    義務規定裁處之（第2 項）。」，究其立法目的，一行為同
    時觸犯刑事法律及違反行政法上義務規定時，由於刑罰與行
    政罰同屬對不法行為之制裁，而刑罰之懲罰作用較強，故依
    刑事法律處罰，即足資警惕時，實無一事二罰再處行政罰之
    必要，且刑事法律處罰，由法院依法定程序為之，較符合正
    當法律秩序，應予優先適用，但罰鍰以外之沒入或其他種類
    行政罰，因兼具維護公共秩序之作用，為達行政目的，行政
    機關仍得併予裁處。另該行為日後如經檢察官為不起訴處分
    或經法院為無罪、免訴、不受理、不付審理之裁判確定，處
    罰機關始得對該行為再依違反行政法上義務規定為罰鍰之裁
    處。查本件異議人因此一相同之酒後駕車行為同時觸犯刑法
    及道路交通管理處罰條例，其中刑事案件部分甫經本院交通
    法庭以96年度交簡字第1542號判決在案，業如前述，揆諸前
    開行政罰法第26條規定及立法意旨說明，本件處罰機關即原
    處分機關交通部公路總局臺北區監理所本應待該案刑事案件
    之最後審判結果，始得對該同一酒後駕車行為再依違反行政
    法上義務規定為相關罰鍰之裁處。原處分機關未遵循此一法
    律規定，竟於該案尚未判決確定前，即先對異議人為本件罰
    鍰部分之裁罰，顯見其此部分之裁處程序係屬違法。
六、再者，違反道路交通管理事件統一裁罰基準及處理細則第43
    條第2 項第1 款及第3 項規定：「違反道路交通管理事件裁
    決書處罰主文欄，應依基準表記明處罰種類，並依下列規定
    填註：一、罰鍰金額應以中文大寫記載明確。前項裁決書內
    容有增、刪、塗改之部分應加蓋處罰機關校正章戳」，以及
    行政程序法第5 條規定：「行政行為之內容應明確。」及行
    政程序法第96條第1 項第2 款規定：「行政處分以書面為之
    者，應記載下列事項：二、主旨、事實、理由及其法令依據
    。」準此，行政程序法第5 條之明確性原則，亦包含行政處
    分之明確，且行政處分應記載主文、理由及法令依據，亦為
    現代法治國家行政程序之基本要求。是本件中，原處分機關
    於本件裁決書主文中就此一裁處罰鍰部分諭知「罰鍰俟刑事
    判決確定後，再予依條例第35條8 項規定執行罰鍰事宜」，
    顯然有違行政處分之明確性原則，無法使異議人清楚得知其
    將被處以如何之罰鍰金額，故原處分機關就此罰鍰部分行使
    裁量權已違反行政法上一般之法律原則，即明確性原則，其
    已然構成裁量之濫用，屬於裁量瑕疵，復屬違法。
七、綜上說明，原處分機關就本件裁處罰鍰部分之裁處程序於法
    未合，且於本件裁決書中裁處罰鍰部分之主文亦違反行政處
    分之明確性原則，構成裁量濫用而屬違法。是本件異議人之
    聲明異議雖無理由，然原處分機關所為原處分關於裁處罰鍰
    部分既有前揭可議之處，自應由本院對此部分處罰種類不同
    而在客觀上與他部分可分之違法裁量予以一部撤銷，以求適
    法。又異議人確有酒後駕車之違規事實，已如前述，故原處
    分機關對異議人所另裁處之吊扣駕駛執照12個月，並施以道
    安講習，乃屬其他種類之行政罰，依行政罰法第26條第1 項
    但書規定，其自不受刑罰優先原則之影響，原處分機關此部
    分之裁罰，核無違誤，應予維持。
八、據上論斷，應依道路交通管理處罰條例第87條第2 項，道路
    交通案件處理辦法第19條、第20條前段，裁定如主文。
中    華    民    國    97    年    5     月    28    日
                      交通法庭  法  官  吳佳穎
以上正本證明與原本無異
如不服本裁定應於送達後5日內向本院提出抗告狀
                                書記官  陳香君
中    華    民    國    97    年    5     月    28    日


司法院資訊處製作；財團法人民間司法改革基金會備份。
